【裁判字號】    89,易,752
【裁判日期】    890410
【裁判案由】    背信
【裁判全文】
臺灣板橋地方法院刑事判決                        八十九年度易字第七五二號
    公  訴  人  臺灣板橋地方法院檢察署檢察官
    被      告  甲○○
右列被告等因背信案件，經檢察官提起公訴（八十八年度偵字第二六五八○號），本
院判決如左：
    主  文
甲○○無罪。
    理  由
一、公訴意旨略以：被告甲○○與吳崑山、錢進義、王永祥、吳萬寶等十餘人，承包
    丁○○轉承包國勝營造股份有限公司（下稱國勝公司），位於台北縣三重市○○
    路之「寶島曼波」營造工程，嗣於民國八十八年三月間因業主千鼎營造股份有限
    公司發生財務困難，無法給付工程款，丁○○乃約集被告、吳崑山等十餘人承包
    商，前往被告位於台北縣三重市○○街一五九巷三六號住處協商，會中達成協議
    ，丁○○若自國勝公司取得工程款，應交給被告代表全體承包商收取，被告並應
    再召集全部承包商決定如何分配工程款，無權決定由何人取得工程款，詎被告於
    八十八年五月二十七日，自丁○○處取得面額新台幣（下同）二百四十六萬六千
    三百二十三元之支票兌現後，竟意圖損害吳崑山等人之利益，未依約召集全部承
    包商決定如何分配，而將該金額由甲○○、錢進義、王永祥、吳萬寶、乙○○等
    人朋分，致生損害於吳崑山等人財產利益，因認被告涉犯刑法第三百四十二條第
    一項之背信罪嫌等語。
二、按犯罪事實應依證據認定之，無證據不得推定其犯罪事實；又不能證明被告犯罪
    者，應諭知無罪之判決，刑事訴訟法第一百五十四條、第三百零一條第一項分別
    定有明文。再犯罪事實之認定，應憑真實之證據，倘證據是否真實尚欠明確，自
    難以擬制推測之方法，為其判斷之基礎；而認定犯罪事實之證據係指足以認定被
    告確有犯罪行為之積極證據而言，該項證據自須適合於被告犯罪事實之認定，始
    得採為斷罪資料，最高法院五十三年著有台上字第六五六號、二十九年上字第三
    一○五號判例。且刑事訴訟上證明之資料，無論其為直接或間接證據，均須達於
    通常一般之人均不致有所懷疑，而得確信其為真實之程度，始得據為有罪之認定
    ，若其關於被告是否犯罪之證明未能達此程度，而有合理懷疑之存在，致使無從
    形成有罪之確信，根據「罪證有疑，利於被告」之證據法則，即不得遽為不利被
    告之認定，亦有最高法院七十六年度台上字第四九八六號判例可稽。其以情況證
    據（即間接證據）斷罪時，尤須基於該證據在直接關係上所可證明之他項情況事
    實，本乎推理作用足以確證被告有罪，方為合法，不得徒憑主觀上之推想，將一
    般經驗上有利被告之其他合理情況逕予排除，此觀諸最高法院三十二年上字第六
    十七號判例意旨亦甚彰明。另告訴人之指訴係以使被告受刑事訴追為目的，是其
    陳述是否與事實相符，仍應調查其他證據以資審認，最高法院著有判例可循（最
    高法院三十年上字第八一六號、五十二年台上字第一三○○號判例參照）。
三、本件公訴人認被告甲○○涉有右揭背信犯行，無非係以告訴人吳崑山之指述與證
    人丁○○之證述，及支票影本、工程合約書等件附卷資為論據。訊之被告甲○○
    固供承於八十八年三月間，告訴人等曾前往其住處討論有關取得工程款後如何處
    理之事宜，惟堅決否認有何被訴之背信犯行，辯稱：其與告訴人均係轉承攬丁○
    ○所承作國勝公司承攬之營造工程，因丁○○之財務狀況不佳，故國勝公司交付
    其前開支票，囑其於票款兌現後分配款項，其係依丁○○之指示處理分配款項；
    而八十八年三月間，告訴人及國勝公司負責人等人在其住處商討取得分配款後如
    何處理時，工程款之數額並未確定，亦未談妥工程款要分配給何人等語。
四、經查：
  (一)按刑法第三百四十二條之背信罪，為身分犯之一種，其犯罪主體，限於為他人處
    理事務之人，亦即基於一定關係有為他人處理事務身分之人，違背誠信義務所要
    求之信任關係，竟從事違反任務之行為，而意圖為自己或第三人不法之利益或損
    害本人之利益，方能構成（最高法院七十二年臺上字第三七二０號及七十四年臺
    上字第五三一八號判決可資參照）；再按背信罪之成立，既係以為他人處理事務
    之人，有圖自己或第三人得不法利益，或圖加損害於本人之意思，而故為違背其
    任務之行為為要件，則倘僅因處理事務之人怠於注意，致其事務生不良之影響，
    則此為處理事務之過失問題，既非故意為違背其任務之行為，自不負若何罪責，
    最高法院著有三十年上字第八一六號判例及八十五年度臺上字第一一一三號判決
    甚明。是本件被告是否係為告訴人等處理事務之人，而其處理事務時，有無故違
    誠信義務所要求之信任關係，從事違反任務之行為，致生告訴人等之損害，乃本
    案應先究明之處，合先敘明。
  (二)則查，被告與告訴人吳崑山及錢進義、王永祥、吳萬寶等十餘人，均係承包丁○
    ○轉承包自國勝公司位於台北縣三重市○○路之「寶島曼波」營造工程乙節，業
    據告訴人吳崑山及證人丁○○、國勝公司負責人丙○○於偵審中分別到庭陳稱上
    情明確，復有工程合約書一份附於偵查卷可稽；再本件係因轉承包國勝公司工程
    之丁○○其財務狀況不佳，而承包丁○○上述工程之被告、告訴人等人，為免無
    法自丁○○處，順利取得國勝公司其後將給付丁○○之工程款，乃於八十八年三
    月間，同往被告上址住處，以商討如有工程款項撥下如何分配處理之事宜等情，
    亦經告訴人及證人丁○○、丙○○陳明在卷，則縱被告於該次聚會中，確受託代
    為保管、分配工程款，惟工程款如何分配，原係國勝公司或丁○○之權責，至國
    勝公司或丁○○未能依約給付工程款，則為債務不履行之問題，被告應僅係受國
    勝公司或丁○○處理分配工程款，而非代理或代表告訴人等承包丁○○工程之人
    辦理其等事務，是有無生背信之問題，已非無疑。
  (三)又查，證人即國勝公司負責人於偵查中固到庭證述所交付被告之前述工程款，並
    非交給被告全權決定，而係由其列表統籌處理等語，惟於本院調查時則稱當時係
    決定於取得工程款後，授權由丁○○列表予被告，囑被告按比例去協調、處理，
    至丁○○於取得工程款後，是否有向被告說明如何分配，彼則不知情等語（見本
    院八十九年三月十三日訊問筆錄），則參以告訴人於本院調查時亦稱因僅有丁○
    ○知道下包的人，故由丁○○告知被告下包名單等語（見同上訊問筆錄），證人
    丁○○於本院審理時且到庭證稱開會時並未具體決定如何分配，然被告分配款項
    係依伊之指示分配，伊有約略列表予被告等節（見本院八十九年三月二十七日審
    判筆錄），足認於前開時地應係約定由被告按丁○○之指示分配工程款無訛。而
    查，被告於取得上開工程款後，已依丁○○之指示分配款項予錢進義、王永祥、
    吳萬寶、黃天富等人，此據證人錢進義、王永祥、吳萬寶、黃天富分別於偵審中
    到庭證稱上情不虛，證人丁○○並於本院審理時陳稱伊本即未告訴被告有關告訴
    人應受分配之款項數額，因本次受領之工程款原就不足，告訴人之工程款應自國
    勝公司處支付，故應由此次之工程款扣除，且尚有款項仍未撥下，如工程款全數
    撥下，應足以支付全部之工程款等語（見同上審判筆錄），則被告分配工程款既
    係受丁○○之指示處理，並確有分配交付工程款，自難認其有故意違背任務之行
    為；況工程款既未全部撥下，告訴人等其他尚未取得工程款者，仍非無法取得工
    程款，益徵被告所為與背信罪之要件尚有未合。
五、綜合上述，本件被告甲○○並無涉犯背信罪嫌之事實已甚明確，被告前揭所辯，
    堪足採信。此外，復查無其他積極證據堪認被告有何違背其任務之行為，揆諸前
    開法條及最高法院判例及判決意旨之說明，被告之行為實難謂與刑法背信罪之構
    成要件相當，故本案不能證明被告犯罪，爰依法諭知無罪之判決。
據上論斷，應依刑事訴訟法第三百零一條第一項前段，判決如主文。
本案經檢察官蔡宏展到庭執行職務
中      華      民      國      八十九      年      四      月    十    日
                                      臺灣板橋地方法院刑事第一庭
                                          法  官  邱 靜 琪
右正本證明與原本無異
如不服本判決，應於送達後十日內向本院提出上訴狀
                                          書記官  劉 日 賓
中      華      民      國      八十九      年      四      月    十二  日


司法院資訊處製作；財團法人民間司法改革基金會備份。
